【裁判字號】    98,台再,30
【裁判日期】    980702
【裁判案由】    確認公同共有等再審
【裁判全文】
最高法院民事判決                九十八年度台再字第三○號
再 審原 告  甲○○○
訴訟代理人  楊 嘉 中律師
再 審原 告  乙 ○ ○即陳.
            丙 ○ ○
            丁 ○ ○
再 審被 告  戊    ○
            己 ○ ○
            庚 ○ ○
            辛 ○ ○
上 列一 人
法定代理人  辰 ○ ○  住同上.
兼上列一人
法定代理人  卯 ○ ○  住同上.
再 審被 告  壬 ○ ○  住同.
共      同
訴訟代理人  周 德 壎律師
再 審被 告  子 ○ ○朱珮.
                      住同上號.
            癸 ○ ○朱珮婕.
                      住同上
            丑 ○ ○朱珮婕.
                      住同上
兼上列二人
法定代理人  巳 ○ ○  住同上.
再 審被 告  寅 ○ ○朱珮.
                      住同上
上列當事人間請求確認公同共有等再審事件，再審原告對於中華
民國九十八年一月二十二日本院判決（九十八年度台上字第一二
七號），提起再審之訴，本院判決如下：
    主  文
再審之訴駁回。
再審訴訟費用由再審原告負擔。
    理  由
按再審之訴實質上為前訴訟程序之再開及續行。故前訴訟程序之
訴訟標的，對於共同訴訟之各人必須合一確定者，其共同訴訟人
中之一人所提起之再審之訴，依民事訴訟法第五十六條第一項第
一款規定，效力應及於同造之共同訴訟人全體，是本件於前訴訟
程序之訴訟標的對於再審原告必須合一確定，故雖僅由再審原告
甲○○○起訴，效力應及於同造之乙○○、丙○○、丁○○，爰
併列其為再審原告，合先明。
本件再審原告主張本院九十八度台上字第一二七號確定判決（下
稱原確定判決）有民事訴訟法第四百九十六條第一項第一款適用
法規顯有錯誤及同條項第二款判決理由與主文矛盾違法之情形，
提起再審之訴，係以：伊於歷審一貫主張兩造之被繼承人陳清萬
於過世前將其所有坐落台北縣新店市○○○段十二張小段四五地
號、四五之二地號、四五之三地號、一一一之二地號土地（下稱
系爭土地）提供與人簽訂合建契約，於其過世時，尚未取得合建
房屋所有權，故其所遺留者非系爭土地，而為合建契約之權利義
務，原確定判決僅論積極債權，有適用民法第一千一百四十七條
、第一千一百四十八條規定之錯誤。原確定判決既認七十九年六
、七月分之四份協議書無遺產分割、債權讓與或和解效力，則憑
該協議書分割系爭土地為按應繼分分別共有，即因登記有無效之
原因而未終止公同共有。原確定判決竟以「陳清萬所遺系爭土地
已於七十九年十一月十三日經全體繼承人同意辦畢分別共有登記
」及「甲○○○等九人因繼承而取得系爭土地所有權及因繼承陳
清萬基於合建契約受分配建物之權利不同」等，認定已終止公同
共有關係，有錯誤適用民法第一千一百五十一條、第八百二十八
條第一、二項、第八百三十條、第八百二十三條第一項及第七百
九十六條規定之適用法規顯有錯誤之再審事由。又再審原告自第
一審以還，請求確認及爭執之訴訟標的，係地主陳清萬基於合建
關係，提供系爭土地合建所應分配之土地係按分取房屋坪數比例
持分之權利範圍公同共有一萬分之五○四四，而非系爭土地之全
部。原確定判決以錯誤適用之法規為依據，進而駁回再審原告請
求撤銷各贈與登記及塗銷所有權登記，亦有判決主文與理由矛盾
之違法之再審事由云云，為其論據。
按民事訴訟法第四百九十六條第一項第一款所謂適用法規顯有錯
誤，係指確定判決所適用之法規顯然不合於法律規定，或與司法
院現尚有效及大法官（會議）之解釋，或本院現尚有效之判例顯
有違反，或消極的不適用法規顯然影響裁判者而言，並不包括判
決理由矛盾、理由不備、取捨證據失當、調查證據欠週、漏未斟
酌證據、認定事實錯誤及在學說上諸說併存致發生法律上見解歧
異等情形在內。又第三審為法律審，其所為判決係以第二審判決
所確定之事實為基礎。故上揭所謂「適用法規顯有錯誤」，對第
三審判決言，應以該判決依據第二審判決所確定之事實而為之法
律上判斷，有適用法規顯有錯誤之情形為限。從而第二審法院取
捨證據、認定事實及解釋契約之職權行使，是否妥當，與第三審
判決適用法規是否顯有錯誤無關。又按同條項第二款所謂：判決
理由與主文顯有矛盾，係指判決依據當事人主張之事實，認定其
請求或對造抗辯為有理由或無理由，而於主文為相反之諭示，且
其矛盾為顯然者而言。本件前訴訟程序第二審以：七十九年十一
月十三日辦理繼承登記之土地登記申請書，除系爭土地外，尚包
括陳清萬所有之其他多筆土地，二者不同，可見甲○○○等九人
於七十九年十一月十三日就陳清萬所遺土地為分別共有登記之申
請，與協議書之意思非一致，堪認彼等於其時確均同意為分別共
有之登記。又辦理登記當時陳清萬之配偶陳廖金葉雖已死亡，該
土地登記申請書所附陳廖金葉之戶籍謄本固不正確，惟不影響再
審原告同意為分別共有繼承登記之意思。且再審原告既陳稱辦理
分別共有登記後，伊之應有部分移轉予建商及伊因受贈各取得房
屋一間所坐落之基地部分，均無不合，僅其餘部分屬公同共有等
語。顯亦承認同意辦理系爭土地分別共有之繼承登記，自不得割
裂其同意範圍，謂除移轉建商及其受贈部分外，未同意辦理該項
繼承登記。又甲○○○等九人因繼承而取得系爭土地所有權及因
繼承取得陳清萬基於合建契約受分配建物之權利不同，且土地部
分係經全體繼承人同意辦理分別共有登記，合建房屋則無此情形
，故合建之房屋縱有部分經前案判決確定屬甲○○○等九人公同
共有，亦不得因此即認該房屋之基地亦當然屬公同共有；原第二
審判決與前案判決，亦無矛盾或認定歧異之處。另系爭合建契約
第三條第二款有關土地分配之約定，係在規範訂約雙方即建商與
地主陳清萬間之關係，再審原告為陳清萬之繼承人，自不得本於
該約定向同為繼承人之戊○等五人主張權利。故該約定與全體繼
承人同意就系爭土地辦理分別共有無涉。則再審原告以系爭土地
由戊○等五人取得部分，仍屬甲○○○等九人公同共有為由，依
民法第二百四十四條第一、四項、第一千一百四十八條、第一千
一百四十七條、第一千一百五十一條、第七百六十七條、第一百
十三條、第一百八十四條、第一百八十五條之規定，請求撤銷戊
○、己○○、巳○○與辛○○等三人間之贈與行為，及請求辛○
○等三人塗銷各該贈與登記，戊○等五人塗銷繼承登記暨請求確
認其就系爭土地戊○等五人取得部分之公同共有權利存在，均為
無理由，不應准許為由，維持第一審所為再審原告敗訴之判決。
原確定判決認第二審判決於法尚無違背，駁回再審原告之第三審
上訴，核無適用法規顯有錯誤及判決理由與主文顯有矛盾之情形
。再審原告據以提起本件再審之訴，非有理由。
據上論結，本件再審之訴為無理由。依民事訴訟法第七十八條，
判決如主文。
中    華    民    國  九十八  年    七    月    二    日
                      最高法院民事第七庭
                          審判長法官  劉  福  聲
                                法官  鄭  玉  山
                                法官  黃  義  豐
                                法官  袁  靜  文
                                法官  林  大  洋
      本件正本證明與原本無異
                                      書  記  官
中    華    民    國  九十八  年    七    月   十四   日
                                                      Ｑ


司法院資訊處製作；財團法人民間司法改革基金會備份。
